臺灣高等法院花蓮分院刑事判決　　　　　99年度上易字第25號
上　訴　人　臺灣臺東地方法院檢察署檢察官
被　　　告　沈武東
選任辯護人　陳信伍律師
上列上訴人因被告侵占案件，不服臺灣臺東地方法院98年度易字
第67號中華民國98年12月30日第一審判決（起訴案號：臺灣臺東
地方法院檢察署97年度偵字第88號），提起上訴，本院判決如下
：
    主  文
上訴駁回。
    理  由
一、本案經本院審理結果，認第一審判決對被告沈武東為無罪之
    諭知，核無不當，應予維持，除增列下敘理由外，其餘均引
    用如附件第一審判決書記載之證據及理由。
二、檢察官上訴意旨略以：本件經履勘現場，查得被告承租之土
    地經挖掘土石後，已造成盆地地形，與附連土地之地貌均不
    同。且經證人陳智佳測量結果，各該土地經挖掘後，其最低
    漥處與所附連土地邊緣之最高點，超過3公尺以上，於原審
    經提示現場照片，亦表示像是被盜採之痕跡等語。且證人即
    被害人戴振雄、戴金貴、黃玉美、陳賴來于、劉朱蕊、黃彩
    鳳在偵查及警訊中亦均表示其土地「有挖」，亦有各該筆錄
    在卷可稽。被告於偵查中亦表示「有挖」，且把砂石賣給沈
    韋村經營之砂石場等語。再比較90年未經被告使用前及93年
    經被告使用後之現場空照圖，其地形地貌已嚴重變更，亦有
    該空照圖在卷可考。且沈韋村之砂石場登記在知本，但該地
    並無實際作業，在本案查獲後，亦無法再營運砂石業。本件
    經第八河川局測量結果，未就現場高出水道旁水溝之土石計
    算被告侵占之砂石，做就現場實際低於道旁水溝部分略取1
    公尺深度計算被告所侵占之砂石，要屬極為寬貸，已足以證
    明被告有侵占犯行。原審以現場無法重新疊圖測繪，證人黃
    玉美、劉（誤為「陳」）朱蕊、戴振雄等人證詞及以被告偵
    查中之自白因機件故障未能錄音，而未檢視其自白之任意性
    及真實，率予認定無證據能力，忽視現場實際挖掘情形，認
    事用法尚嫌未洽，應予撤銷等語。
三、經查：
（一）按訊問被告，應全程連續錄音，刑事訴訟法第100之1第1
      項前段定有明文，考其立法目的，在於建立詢問筆錄之公
      信力，並擔保詢問程序之合法正當；亦即在於擔保犯罪嫌
      疑人對於詢問之陳述係出於自由意思及筆錄所載內容與其
      陳述相符。故檢察官詢問犯罪嫌疑人如違背上開規定，其
      所取得之供述筆錄，究竟有無證據能力，應審酌檢察官違
      背該法定程序之主觀意圖、客觀情節、侵害犯罪嫌疑人權
      益之輕重、對犯罪嫌疑人在訴訟上防禦不利益之程度，以
      及該犯罪所生之危害，暨禁止使用該證據對於抑制違法蒐
      證之效果，及檢察官如依法定程序有無發現該證據之必然
      性等情形，本於人權保障與社會安全之均衡維護精神，依
      比例原則，具體認定之。如犯罪嫌疑人之自白，係基於自
      由意思而非出於不正之方法，且其自由之陳述與事實相符
      ，縱令於訊問時未經全程連續錄音或錄音故障而無聲音，
      致訊問程序稍嫌微疵，仍難謂其自白之筆錄，無證據能力
      （最高法院92年度臺上字第6119號、95年台上字第6719號
      判決意旨參照）。查被告於97年3月14日偵訊筆錄光碟之
      內容，依偵查筆錄記載詢問之起迄時間為自97年3月14日
      10時35分起至同日11時30分許止（共計55分鐘），然偵訊
      光碟因設備故障導致自同日11時8分19秒起之後所製作之
      偵訊筆錄未錄音錄影，有臺灣臺東地方法院檢察署東檢文
      玄97偵88字第08153號函1紙（見原審卷第53頁）在卷可證
      ，且經本院當庭勘驗該次錄音錄影光碟，係從97年3月14
      日10時29分53秒至同日11時8分20秒止。內容為檢察官訊
      問4位證人潘正明、黃玉美、劉朱蕊、陳賴來于後，於3月
      14日11時08分04秒命法警要其等簽名後，於8分14秒時檢
      察官說要把剛剛說「地上都長草這句話補上去」時，在同
      分20秒時畫面突然結束，跳回一開始的畫面。而檢察官訊
      問過程語氣平和，證人回答如同筆錄記載，過程中看不出
      有任何特殊的訊問方式不適當的情形，有本院99年3月23
      日勘驗筆錄附卷可稽（見本院卷第64頁），依上開勘驗結
      果，錄音錄影畫面中止應與機械故障有關，並非人為操作
      所致，被告之訊問時間雖係於該未錄音後所為，而未錄得
      接受訊問情形，於法雖有不合，然本院參照被告於原審僅
      辯稱當時未注意看筆錄內容及僅國小畢業，不了解內容等
      語，並無其供述係受不正方法所為之情形，及被告於偵訊
      時之回答仍係供稱未採砂石等語（見偵卷第17頁），本院
      認當時被告於接受訊問時之陳述，應係出於其自由意思，
      且內容應與事實相符，故雖錄音程序稍有瑕疵，惟本院認
      被告於97年3月14日偵訊中之供述有證據能力。
（二）雖被告於97年3月14日偵訊中曾供稱「有挖砂石賣給沈韋
      村經營之砂石場」等語，然當時檢察官係訊問被告所挖砂
      石賣給誰，再參以檢察官最後訊問「現場測採7,031.7平
      方公尺有何意見？」時，被告明確供稱「我沒有採砂石」
      等語，及參以被告先前已辯稱有購買砂石置於上開租用之
      土地上，故其挖砂石出售非即表示侵占上開租用土地之土
      石，實無法以被告上開偵查中供述內容即推認被告於偵查
      中之供述係已自白犯罪，檢察官執此提起上訴，認被告於
      偵查中已坦承犯行，尚屬無據。
（三）至證人陳智佳於原審亦明確證稱：當時到場協助測量係就
      現地測量，之前地形地貌並不清楚，且若有盜採，要看採
      取之深度，且要依照原來地形地貌認定，因未見到新挖痕
      跡，故無法認定是否有盜採。且要計算盜採砂石量要有舊
      有地形地貌才能判斷。雖警卷第71頁圖似有盜採痕跡，但
      伊在現場時，因係立於堤防上，故無法注意是否有盜採痕
      跡等語（見原卷第252-255頁）。再參以證人即被害人戴
      金貴、戴振雄、黃玉美、陳賴來于、劉朱蕊等人均無法明
      確證述其等土地租予被告時之原有地形、地貌，故本件並
      無法依事後被告曾於其所租用土地上堆放砂石，而改變部
      分租用土地之平整性，即推認被告確有侵占所租用土地上
      之砂石。
（四）況依證人戴金貴證稱到現場時有看到一些砂石，砂石與其
      土地上不同，係別處來的等語（見原審卷第78頁），且本
      院至現場勘驗結果，該處土地雖部分有凹陷情形，惟亦有
      多處凸起之土地，且被告租用土地上有部分土壤為沙質，
      部分為帶有黏性之土壤，告訴人戴振雄亦稱現場沙土非其
      當時之土壤等語，並有照片附卷可稽（見本院卷第110-11
      8頁），依本院上開勘驗結果雖可認定被告所租用土地確
      與附連之土地形貌略有不同，然既無原始之地形資料以供
      比對，故仍無法確定該地貌不同係原始即不同或於被告承
      租後才改變，且其改變並非因自然因素，而係被告採取租
      用土地上之土石所造成，而上開土地上留存有非原有土地
      上之砂石，亦足以證明被告辯解在該處堆放另購得砂石之
      詞為實在，故被告辯稱其未侵占承租土地上之土石等語，
      即非不可採信。
（五）至告訴人戴振雄雖於本院再提出92、93航照圖（附卷），
      依上開航照圖雖可見該處地貌與89年時不同，惟此部分之
      變更尚未能確認係因被告在其上採取土石所致，或係因自
      然環境變動所致，故此部分亦無法為不利於被告之認定。
（六）綜上所述，本件經檢察官及本院履勘現場，雖可見土地有
      經挖掘之情形，且與附連土地之地貌略有不同，惟被告承
      租該處原即係為堆放砂石級配，此並有洗砂機等工具在該
      處工作，而本院勘驗現場亦確有砂石堆放之情形，故土地
      經挖掘係屬正常，但此非即表示被告有挖掘該處土石予以
      侵占之情形，且附連土地之形貌不同，若未能與未承租前
      之土地比較，亦無法據此推認被告有侵占土石之情形。而
      依證人即被害人戴振雄、戴金貴、黃玉美、陳賴來于、劉
      朱蕊等均未能確認原本土地形貌，故其等雖在偵查及警訊
      中雖均表示其土地「有挖」，然其等供述尚無法證明被告
      確有侵占上開土地上之土石。故被告辯解尚屬可採。檢察
      官上訴即非有理由，應予駁回。
據上論結，應依刑事訴訟法第373條、第368條，判決如主文。
本案經檢察官翟光軍到庭執行職務。
中    華    民    國   100    年    2     月    18    日
                         審判長法  官  何方興
                               法  官  林碧玲
                               法  官  王紋瑩
以上正本證明與原本無異。
本件不得上訴。
中    華    民    國    100    年     2   月    18    日
                               書記官  李芸宜
（附件）
臺灣臺東地方法院刑事判決                98年度易字第67號
公  訴  人  臺灣臺東地方法院檢察署檢察官
被      告  沈武東  男  47歲（民國○○年○月○日生）
                    身分證統一編號：Ｚ000000000號
                    住臺東縣臺東市○○路○段583巷4號
選任辯護人  陳信伍律師 (法律扶助基金會律師)
上列被告因侵占案件，經檢察官提起公訴（97年度偵字第88號）
，本院判決如下：
    主  文
沈武東無罪。
    理  由
一、公訴意旨略以：被告沈武東陸續自民國89年向告訴人戴振雄
    、93年3月1日向告訴人黃美玉、89年向告訴人陳賴來于及90
    年4月向告訴人劉朱蕊等人，以每年每分地新臺幣（下同）
    3000 元不等之代價，租用渠等分別所有或持有代管之臺東
    縣卑南鄉○○段0313、0314、0315、0316地號之卑南溪旁土
    地(下稱上原段0313、0314、0315、0316號系爭土地)，竟意
    圖為自己不法之所有，自租用時起，陸續於四筆土地上挖取
    砂石，各2511.9、1238.2、2207.9及345立方公尺，以變易
    持有為所有之意思全予以侵占入己，將該所挖取之砂石運至
    其胞弟沈韋村所經營之東隆砂石場加工變賣，經警循線查獲
    ，因認被告沈武東涉有修正前刑法第56條及刑法第335條第1
    項之連續侵占罪等語。
二、按犯罪事實應依證據認定之，無證據不得認定其犯罪事實，
    又不能證明被告犯罪或其行為不罰者，應諭知無罪之判決，
    刑事訴訟法第154條第2項、第301條第1項分別定有明文。次
    按認定不利於被告之事實，須依積極證據，茍積極之證據本
    身存有瑕疵而不足為不利於被告事實之認定，即應為有利於
    被告之認定，更不必有何有利之證據，而此用以證明犯罪事
    實之證據，猶須於通常一般人均不至於有所懷疑，堪予確信
    其已臻真實者，始得據以為有罪之認定，倘其證明尚未達到
    此一程度，而有合理性之懷疑存在，致使無從為有罪之確信
    時，即應為無罪之判決，此有最高法院82年度臺上字第163
    號判決、76年度臺上字第4986號、30年度上字第816號等判
    例意旨可資參照，而依法治國家之刑事訴訟原則，檢察官除
    提起公訴外，尚須維持公訴，負有說服責任，其舉證責任之
    目的，係在充分證明被告確有如公訴所指之犯罪事實，從而
    其舉證責任應存在於刑事訴訟程序之全程，且於舉證不足以
    使法院產生有罪之確信時，為終局的舉證責任未盡，是故，
    於公訴程序，用以證明犯罪事實之證據之蒐集、提出、及說
    服之責任，在於檢察官，刑事訴訟法第161條第1項規定檢察
    官就被告犯罪事實，應負舉證責任，並指出證明之方法，即
    明示其旨，至於修正前刑事訴訟法第163條第1項及修正後刑
    事訴訟法第163條第2項關於法院調查證據之規定，乃指法院
    應於訴訟當事人舉證之範圍內，依職權或聲請，循刑事訴訟
    法第164條以下關於證據調查之程序及方法而為調查，以將
    檢察官及其他當事人之舉證轉換為法院之證據認知，究明證
    據之證據能力與證明力，非謂法院得逾越公正第三者地位，
    代檢察官蒐集證據，否則不啻破壞訴訟三方關係，衍生由法
    院證明被告犯罪，或檢察官與法院協同證明被告犯罪等嚴重
    悖反法治國家原則之結果，影響人民對於法院中立客觀之信
    賴，最高法院87年臺非字第1號判決謂：「按法院固應依職
    權調查證據，但並無蒐集證據之義務。刑事訴訟法第379條
    第10款規定應於審判期日調查之證據而未予調查之違法，解
    釋上應不包括蒐集證據在內，其調查之範圍，以審判中案內
    所存在之一切證據為限，案內所不存在之證據，即不能責令
    法院為發現真實，應依職權從各方面詳加蒐集、調查。」即
    宣示相同意旨，可供參考。
三、公訴人認被告沈武東涉有上開犯行，無非以被告沈武東於偵
    查中之自白、證人即告訴人戴振雄、黃玉美、陳賴來于、劉
    朱蕊之警詢、偵查筆錄、證人潘正明之警詢筆錄、證人沈韋
    村警詢筆錄、證人李傑俊之偵查筆錄、證人戴金貴、翁振雄
    、黃彩鳳、翁振榮、賴義雄偵查筆錄、臺灣臺東地方法院檢
    察署勘驗筆錄1份，臺東縣卑南鄉○○段0313、0314、0315
    、0316地號土地登記謄本各1份、扣押物品目錄表1紙、代保
    管條1紙、現場地籍草圖1紙、契約書4紙、刑案現場測繪圖1
    紙、臺東縣政府營利事業登記證1紙、刑案現場照片46張、
    林國賢及陳賴來于土地所有權狀各1紙、臺東縣警察局臺東
    分局會勘紀錄1份、經濟部水利署第八河川局96年12月6日水
    八管字第09602003770號函暨測量圖2份，疑似盜採案測量圖
    暨採挖砂石計算表1份、卑南溪日出段土石即採即受作業簡
    介1份、空照圖6張、經濟部水利署水八管字第09850002480
    號函計算各地號土地遭盜挖之數量、查訪現場照片5張，為
    其論據。
四、訊據被告固坦承91年間向戴振雄、93年3月1日向黃美玉、90
    年間向陳賴來于及90年4月向劉朱蕊等人，以每年每分地新
    臺幣（下同）3000元不等之代價，租用渠等分別所有或持有
    代管之系爭土地等情，有臺東縣卑南鄉○○段0313、0314、
    0315、0316地號土地登記謄本各1份、林國賢及陳賴來于土
    地所有權狀各1紙及契約書4紙在卷可佐，應堪採信，惟堅決
    否認有何侵占犯行，辯稱：其租用系爭土地後，即加以整地
    並用來堆放其所購買之級配、土方及機器設備，92年間其弟
    沈韋村復購買一批砂石堆置於其所租用之土地，其於承租上
    開土地期間，並未挖採所承租土地上面原有之砂石。俟地主
    陳賴來于要收回土地，遂就所租用土地整地以求回復原狀，
    未及返還地主，即遭警約談製作筆錄等語。
五、經查：
(一)按被告以外之人於審判外之言詞或書面陳述（即學理上所稱
    之「傳聞證據」），除法律有規定者外，不得作為證據（即
    學理上所稱之「傳聞法則」）。刑事訴訟法第159條第1項固
    有明文。惟按被告以外之人於審判外之陳述，雖不符刑事訴
    訟法第159條之1至之4之規定，而經當事人於審判程序同意
    作為證據，法院審酌該言詞陳述或書面陳述作成時之情況，
    認為適當者，亦得為證據；當事人、代理人或辯護人於法院
    調查證據時，知有第159條第1項不得為證據之情形，而未於
    言詞辯論終結前聲明異議者，視為有前項之同意，刑事訴訟
    法第159條之5定有明文。查本案以下所引用之被告以外之人
    於審判外之陳述，被告沈武東於本院準備程序中均表示同意
    作為本案證據使用，且迄於言詞辯論終結前，亦未就本院所
    調查之證據資料主張有刑事訴訟法第159條第1項不得為證據
    之情形，本院審酌該證據作成之情況，認均無不適當情事，
    依刑事訴訟法第159條之5第2項之規定，均有證據能力，合
    先敘明。
(二)次按訊問被告，應全程連續錄音，刑事訴訟法第100之1第1
    項前段定有明文，考其立法目的，在於建立詢問筆錄之公信
    力，並擔保詢問程序之合法正當；亦即在於擔保犯罪嫌疑人
    對於詢問之陳述係出於自由意思及筆錄所載內容與其陳述相
    符。故檢察官詢問犯罪嫌疑人如違背上開規定，其所取得之
    供述筆錄，究竟有無證據能力，原應審酌檢察官違背該法定
    程序之主觀意圖、客觀情節、侵害犯罪嫌疑人權益之輕重、
    對犯罪嫌疑人在訴訟上防禦不利益之程度，以及該犯罪所生
    之危害，暨禁止使用該證據對於抑制違法蒐證之效果，及檢
    察官如依法定程序有無發現該證據之必然性等情形，本於人
    權保障與社會安全之均衡維護精神，依比例原則，具體認定
    之（最高法院92年度臺上字第6119號判決意旨參照）。又被
    告97年3月14日偵訊光碟之內容，查其偵查筆錄記載詢問之
    起迄時間為自97年3月14日10時35分起至同日11時30分許止
    （共計55分鐘），然偵訊光碟因設備故障導致自同日11時8
    分19秒起之後所製作之偵訊筆錄即未錄音錄影，有臺灣臺東
    地方法院檢察署東檢文玄97偵88字第08153號函1紙(本院卷
    第53頁)在卷可證，於法確有不合。查被告於96年9月15日第
    一次及第二次警詢、97年5月23日之偵訊及本院準備程序中
    ，皆否認犯罪，僅於97年3月14日偵查中自白犯罪，其於本
    院審理時就97年3月14日之偵查筆錄內容則辯稱：「當時我
    沒有注意到他們在寫什麼，當時我沒有仔細看。而且我只有
    國中畢業，不是很瞭解當時他們表示的意思是什麼。」，顯
    然否認97年3月14日偵查中自白之內容，又97年3月14日之偵
    訊光碟，自同日11時8分19秒起之後所製作之偵訊筆錄即未
    有錄音錄影之情形，已如前述，而被告上開自白係在同日11
    時8分19秒起之後，無從勘驗確認被告所言之具體詳細內容
    及真意為何，考量被告因此自白在訴訟上防禦所受之不利益
    甚鉅，且本件侵占砂石犯罪究屬個人法益而與公共利益無涉
    ，又刑事訴訟法第100之1第1項前段要求訊問被告應全程錄
    音之目的，即在於建立詢問筆錄之公信力；而無論係檢、警
    有意未全程錄音，抑或因設備故障導致未全程錄音，皆使所
    作成之詢問筆錄之公信力遭受被告、辯護人及社會大眾之質
    疑，綜上所述，本院本於人權保障與社會安全之均衡維護精
    神，認被告於97年3月14日偵訊中之自白部分無證據能力。
(三)又辯護人另請求就經濟部水利署第八河川局85年9月卑南溪
    利吉堤防工程地形圖(本院卷第142頁)、89年9月卑南溪航測
    河川地型圖(警詢卷第95頁)、沈武東疑似盜採案測量圖(警
    詢卷第94頁)及辯護人所提實測地形圖(本院卷第143頁)去函
    經濟部水利署第八河川局比對系爭土地之深淺在上開四圖中
    之等高線變化，惟上開四圖於系爭土地上之測量點並不相同
    、比例亦不同、地貌差異性也太大，無法找出相同的點去對
    應，且85年9月卑南溪利吉堤防工程地形圖就系爭土地之測
    繪並不完全，故不能套圖比對，業據證人即沈武東疑似盜採
    案測量圖主測官陳智佳於本院審理中證述甚詳(本院卷98 年
    12月24日審判筆錄第11頁至第12頁)，復衡系爭土地自85 年
    至96年間，業經卑南溪河水沖刷、利吉堤防修築工事所影響
    ，再經被告於系爭土地上堆置土方、整地等情，實難藉由比
    對上開四圖而證明被告並無挖採系爭土地砂石等情；且辯護
    人所提實測地形圖，係於案發後所測量，系爭土地之現況恐
    因被告自行整地而變更，已無去函比對上開四圖就系爭土地
    等高線變化之必要，併此說明。
(四)有關被告沈武東是否有就租用之上原段0313、0314、0315、
    0316號系爭土地，挖採上面原有之砂石，致系爭土地之面貌
    、深淺改變，告訴人戴振雄、黃玉美及劉朱蕊迭為不同之陳
    述，告訴人戴振雄、黃玉美及劉朱蕊固於偵查及本院審理中
    皆稱，其等承租予被告之上原段0313、0314、0316號系爭土
    地，因被告之挖採，地貌較未承租予被告之前，有明顯遭挖
    採之痕跡，深淺亦較未承租予被告前為深；惟告訴人戴振雄
    於96年9月15日、黃玉美於96年10月22日及劉朱蕊於96年10
    月22日之第一次警詢中卻均稱，其等承租予被告之上原段03
    13、0314、0316號系爭土地並無明顯之改變，告訴人黃玉美
    及劉朱蕊96年9月間自行至上原段0314及0316號系爭土地查
    看時，亦無發現被告有任何挖採系爭土地原有土石之事實(
    見警卷第12頁至第13頁、第22頁至第25頁、第30頁至第33頁
    )。倘告訴人戴振雄、黃玉美及劉朱蕊於偵查及審理中所陳
    確係實情，前後所陳當不致有如此之重大差異，是告訴人戴
    振雄、黃玉美及劉朱蕊於偵查及審理中所陳是否可信，不無
    可疑。另告訴人陳賴來于則於警詢及偵查中陳稱其承租予被
    告之上原段0315號系爭土地，地貌有無改變並不清楚，其只
    要被告整地回復原狀返還予伊等語，亦無從得知告訴人陳賴
    來于是否確定其所管理之上原段0315號系爭土地，有遭被告
    盜採砂石之情形。而證人即上原段0312號土地管理人黃彩鳳
    則於偵查中證稱，其管理之上原段0312號土地於94至96年間
    均遭被告沈武東盜採砂石，已被挖3公尺深等語(見偵卷第58
    頁至第59頁，此部分檢察官未起訴，不在本案審理範圍)，
    惟經被告堅決否認，且上原段312號土地與上原段0313、031
    4、0315、0316號系爭土地雖有鄰接，然尚不能據此即認定
    被告有挖採上原段0313、0314、0315、0316號系爭土地上面
    原有砂石之事實。
(五)被告沈武東97年3月14日偵查中自白無證據能力，業據前述
    ，退步言之，縱認該自白有證據能力，然查：被告沈武東於
    該日所陳係：「(問:你挖的砂石賣給誰?)我弟沈韋村」、「
    ( 問:之前挖的砂石運到何處?)東隆砂石廠加工」，而被告
    於97年3月14日偵訊中就有無挖取上原段0313、0314、0315
    、0316號系爭土地原有之土石，仍加以否認(見偵卷第17頁
    至第18頁)，復參酌被告於96年9月15日警詢中曾稱，其係向
    不特定之砂石車購買原料，作為生產細砂之用，每日產能大
    約10立方公尺，每立方公尺售價約250元，並未竊取現地砂
    石等語(見警卷第10頁)，則被告於上開偵訊中所言賣給其弟
    沈韋村之砂石，究係指採挖自系爭土地原有之砂石，或係購
    買自他人之砂石，即屬有疑。又被告於警詢、偵查及本院審
    理中，皆稱其租用上原段0313、0314、0315、0316號系爭土
    地，係用來堆置外來土石之用，並無盜採系爭土地原有之砂
    石，參酌被告於98年12月24日本院審理中就97年3月14日之
    偵查筆錄亦以「當時我沒有注意到他們在寫什麼，當時我沒
    有仔細看。而且我只有國中畢業，不是很瞭解當時他們表示
    的意思是什麼。」等語置辯，復無其他之方法可調查被告於
    97年3月14日偵查中所言之具體內容及其真意，基於「罪證
    有疑、利歸被告」原則，自不得單憑被告97年3月14日偵查
    中之自白，遽為被告不利之認定。
(六)公訴人另以上原段0313、0314、0315、0316號系爭土地經被
    告租用後，由90年、93至95年之系爭土地空照圖觀察，就上
    原段0313、0314、0315、0316號系爭土地可發現一個明顯經
    他人挖掘之坑洞，並執90年、93至95年之空照圖各1份(見本
    院卷第119頁至第122頁)，及96年沈武東疑似盜採案測量圖
    、現場勘察照片18張以為論據，然上原段0313、0314、0315
    、0316號系爭土地本即較鄰近土地低窪，先前曾有一蓄水池
    之坑洞留在0313號系爭土地內，雖其後該蓄水池經他人填平
    ，惟填平後系爭土地仍較旁邊之防汛道路為低，業據證人黃
    春金、劉清明及潘正明於本院審理中證述甚詳，且被告於警
    詢中亦自陳其於承租上原段0313、0314、0315、0316號系爭
    土地後，有整地堆置外來之土石並將坑洞內原有的級配及土
    方堆置在現場一邊等語置辯(警詢第1頁至第6頁)。本院復於
    98年12月24日審理期日提示89年、93年之空照圖予證人即本
    案主測官陳智佳判讀，認系爭土地由植物生長茂密變為無植
    被覆蓋的裸露地，有可能係出於現場之整地或堆置砂石所致
    ，惟地形高低的變化則無法藉由空照圖判讀，無從認定挖掘
    之深度。復提示經濟部水利署第八河川局85年9月卑南溪利
    吉堤防工程地形圖(本院卷第142頁)、89年9月卑南溪航測河
    川地形圖(警詢卷第95頁)、沈武東疑似盜採案測量圖(警詢
    卷第94頁)三張，命證人陳智佳判讀，認定85年9月卑南溪利
    吉堤防工程地形圖與96年的沈武東疑似盜採案測量圖比較，
    就系爭土地，85年9月卑南溪利吉堤防工程地形圖僅測繪到
    一點點，所以兩張圖只有少部份有重疊。89年9月卑南溪航
    測河川地型圖與96年沈武東疑似盜採案測量圖比較，需疊圖
    後始可看出差異，惟上開三圖於系爭土地上之測量點並不相
    同、地貌差異性也太大，無法找出相同的點去對應，無從比
    較其深淺等情，業據證人陳智佳於本院審理中證述明確(98
    年12月24日審理筆錄第11頁至第12頁)，復依日常經驗，整
    地之過程中本即會就系爭土地原有之土石進行整理，而本件
    無論以空照圖或地形圖來判斷，皆無法證明被告於租用系爭
    土地後，就整地所挖掘系爭土地之深度，超出一般整地之需
    要，無從證明被告有將系爭土地原有砂石侵吞入己，盜賣他
    人之事實。
(七)次查，公訴人認上原段0313、0314、0315、0316號系爭土地
    遭外運販售土方各達2511.9、1238.2、2207.9及345立方公
    尺，無非以經濟部水利署水八管字第09850002480號函所載
    （詳偵卷第131頁）推估數量為憑，然其計算方式係測量系
    爭土地上地形有變化、高低不平之處後，求得系爭土地之平
    均高程，再以側溝為基準點，就平均高程低於側溝之部分，
    認定係遭盜挖的部分，從而計算出遭盜挖之推估數量，業據
    證人潘正明於98年11月3日本院審理中證述明確。然就系爭
    土地平均高程之測量，應就該系爭土地之全部區域為檢測，
    且客觀上每隔幾米即應測量，測量結果始會較接近事實，惟
    本案當時測量並未就系爭土地之全部為測量，而僅就系爭土
    地較低窪之處為測量；又基準點設定應以原來的地形地貌來
    認定，而非隨意以側溝為基準點，亦據證人即本案主測官陳
    智佳於98年12月24日本院審理中證述甚明，則本件系爭土地
    之測量方法及計算方式皆與常情有違，經濟部水利署水八管
    字第09850002480號函所載推估數量，尚難認與事實相符。
    公訴人雖以系爭土地之最高點與最低點落差高達3米以上，
    可認以側溝作為基準點，對被告已屬有利等情論告，然系爭
    土地系爭土地本即較鄰近土地低窪，其最低點較其週圍之防
    汛道路，仍至少低於一米之事實，業據本院命證人陳智佳判
    讀96年的沈武東疑似盜採案測量圖後，結證在卷可佐，是系
    爭土地之地形並非均高於側溝，亦無系爭土地未出租予被告
    前之原始地形、地貌資料可供參考，以側溝作為基準點，計
    算系爭土地遭外運販售土方之推估數量，應屬不當。綜上，
    經濟部水利署水八管字第09850002480號函所載系爭土地遭
    外運販售土方之推估數量，無論測量方法抑或計算方式，皆
    與事實不符，公訴人逕依該函計算之數量，論告被告盜採系
    爭土地砂石之數量，尚嫌速斷，而不足採。
六、綜上諸情參互以析，尚乏明確之積極證據足證被告沈武東涉
    犯刑法第335條之侵占罪。此外，復查無其他積極證據足認
    被告沈武東有何上開犯行，揆諸前開規定及判例意旨，即不
    能證明被告犯罪，自應為無罪之諭知。
據上論斷，應依刑事訴訟法第301條第1項，判決如主文。
本案經檢察官薛樂儀到庭執行職務。
中    華    民    國    98    年    12    月    30    日
                  刑事第二庭審判長法  官  李水源
                                  法  官  蔡慧雯
                                  法  官  林拔群
以上正本證明與原本無異。
如不服本判決應於收受送達後10日內向本院提出上訴書狀，並應
敘述具體理由；其未敘述上訴理由者，應於上訴期間屆滿後20日
內向本院補提理由書（均須按他造當事人之人數附繕本）。「切
勿逕送上級法院」。
中    華    民    國    98    年    12    月    30    日
                                  書記官  廖偉志